臺灣臺南地方法院新市簡易庭民事判決
110年度新簡字第305號
原      告  林宸緯  
被      告  蔡文斌  
上列當事人間請求分割共有物事件，經本院新市簡易庭於民國11
0年12月23日言詞辯論終結，判決如下：
    主      文
一、兩造共有坐落臺南市○○區○○○段00000地號土地應予變價分割
    ，分得價金由兩造按附表所示應有部分比例分配。
二、訴訟費用由兩造按附表所示應有部分比例負擔。
　　事實及理由
一、原告起訴略以：兩造共有坐落臺南市○○區○○○段00000地號土
    地（面積28平方公尺，應有部分如附表所示，下稱系爭土地
    ），無因物之使用目的不能分割，兩造復未訂有不分割之協
    議或期限，又無法協議分割，故請求裁判分割。原告認為系
    爭土地應分割如附圖所示，其中甲部分分歸原告取得，乙部
    分分歸被告取得，面積均為14平方公尺（下稱原告分割方案
    ），因為原告為系爭土地西側鄰接之臺南市○○區○○○段00000
    地號土地（下稱系爭820-3地號土地）之所有權人，原告分
    割方案可使原告分割後所取得之甲部分，與系爭820-3地號
    土地合併開發利用，促進整體經濟效益。為此，爰依民法第
    823、824條提起本件訴訟等語，並聲明：系爭土地分割如原
    告分割方案。
二、被告則抗辯以：
　㈠系爭土地面積細小，目前作為停車使用，產權及使用上並無
    衝突，實無予以分割之必要。原告分割方案主張符合土地有
    效利用之整體經濟利益，惟系爭土地寬約4.3公尺，深度約6
    .2公尺，深度與系爭820-3地號土地並非等長，實無原告所
    稱之一併開發之效益。
　㈡系爭土地東側遭越界建築7平方公尺，占用面寬約1.8平方公
    尺，此情事如未予以排除，不論兩造何人分得系爭土地之東
    側，權利勢必受損，使用上亦大打折扣，可見原告分割方案
    罔顧共有人權益，對被告顯失公允。更何況，原告父親當初
    說他們使用系爭土地之東側，被告則使用系爭土地的西側，
    只是當時沒有白紙黑字寫清楚。
　㈢被告主張系爭土地如要分割，應先將前述東側部分遭占用情
    況排除，再以抽籤方式決定何人應分配至西側或東側等語。
　㈣聲明：原告之訴駁回。
三、得心證之理由：
　㈠按各共有人，除法令另有規定外，得隨時請求分割共有物。
    但因物之使用目的不能分割或契約訂有不分割之期限者，不
    在此限，民法第823條第1項分別定有明文。故共有物依其使
    用目的並非不能分割，而又未有不分割之期約者，各共有人
    自得隨時請求分割。查系爭土地為兩造所共有，應有部分如
    附表所示，此有系爭土地登記第一類謄本1份（新司簡調卷
    第31頁）在卷可查，兩造就系爭土地亦未定有不分割之契約
    ，亦無因物之使用目的不能分割之情事，並不爭執，則原告
    依據上開規定，訴請分割系爭土地，自屬有據，應予准許。
    至系爭土地是否有分割之必要，並非法律規定得訴請裁判分
    割之要件，故被告抗辯系爭土地無必要分割等情，自無足採
    。
　㈡次按共有物之分割，依共有人協議之方法行之；分割之方法
    不能協議決定，或於協議決定後因消滅時效完成經共有人拒
    絕履行者，法院得因任何共有人之請求，命為下列之分配：
    ㈠以原物分配於各共有人。㈡原物分配顯有困難時，得變賣共
    有物，以價金分配於各共有人，民法第824條第1項、第2項
    第1款前段、第2款前段分別定有明文。又按分割共有物，究
    以原物分割或變價分配其價金，法院固有自由裁量之權，不
    受共有人主張之拘束，但仍應斟酌當事人之聲明，共有物之
    性質、經濟效用及全體共有人利益等，公平裁量。如分配原
    物有困難時，則應予變賣，以價金分配於各共有人（最高法
    院51年度台上字第271號、98年度台上字第2058號民事判決
    意旨可資參照）。本院具體考量：
　⒈系爭土地目前為兩造平日停車使用，其上有一些推車、帆布
    、盆栽為原告所有，系爭土地西側臨接系爭820-3地號土地
    ，其上房屋為原告所有；東側遭門牌號碼臺南市○○區○○○000
    00號房屋占用7平方公尺；北側鄰接臺南市○○區○○○段000地
    號土地，該土地並非兩造所有；南側則鄰大智路，為系爭土
    地唯一對外連接公路之處等情，有本院民國110年10月1日勘
    驗筆錄、現場照片、系爭820-3地號土地登記第一類謄本、
    臺南市新化地政事務所110年11月15日所測字第1100104974
    號函暨檢附之土地複丈成果圖等（新司簡調卷第19頁、新簡
    卷第31至45、47至51頁）在卷可憑。據此，可認系爭土地之
    分割原則上應採南北向之劃設，將系爭土地平均分割成東西
    二部分，如此方能確保分割後之各塊土地均能透過南側與公
    路連接而不致成為袋地。然而，分得東側土地之共有人，其
    將面臨土地上有約7平方公尺部分遭鄰地房屋占用之情況，
    且占用之面積高達應有部分比例換算後14平方公尺之一半。
　⒉系爭土地西側確實與原告系爭820-3地號土地連接，從而原告
    主張其若分得系爭土地之西側部分，將能有助於其合併使用
    ，促進經濟效益之最大化，惟原告分割方案明顯僅顧及其個
    人利益，並未對分得系爭土地東半部之被告，有任何補償之
    提議，實有失公允。再者，依本院職務上所悉，不動產估價
    師就共有土地分割後之價值找補計算，多是以素地作為估算
    ，不考慮共有土地上的地上物現況，從而，客觀上實難期待
    可以透過合理的方式估算原告分割方案中應對被告補償的具
    體金額。又被告堅持縱使占用系爭土地東側之房屋拆除後，
    仍希望能夠分得系爭土地之西側，若兩造衝突則希望採取抽
    籤之方式決定，原告對於以抽籤方式分配系爭土地分割後之
    位置表示不同意（新簡卷第87頁）。從而，可認兩造就系爭
    土地如何進行原物分割存有重大歧異，無法取得共識，此情
    已該當民法第824條第2項第2款所指之「原物分配顯有困難
    時」要件，自應採取變賣共有物，再將價金按附表所示之應
    有部分比例分配給兩造之方式較為妥適。一方面可以避免系
    爭土地零碎化，另一方面倘若兩造認為系爭土地有單獨取得
    之價值，亦可參與拍賣程序或行使土地法第34條之1第4項之
    優先承購權，透過自由交易市場機制，反而更能追求系爭土
    地最大、最真實的經濟價值。
　㈢綜上，系爭土地以原物分配給共有人顯有困難，原告分割方
    案並不可採，系爭土地應予變賣，所得價金按如附表所示應
    有部分之比例分配給兩造，較為妥適，爰判決如主文第1項
    所示。　
四、按訴訟費用，由敗訴之當事人負擔；因共有物分割、經界或
    其他性質上類似之事件涉訟，由敗訴當事人負擔訴訟費用顯
    失公平者，法院得酌量情形，命勝訴之當事人負擔其一部，
    民事訴訟法第78條、第80條之1分別定有明文。查分割共有
    物事件本質上並無訟爭性，乃由本院斟酌何種分割方案較能
    增進共有物之經濟效益，並兼顧兩造之利益，以決定適當之
    分割方法。本件原告請求分割共有物，因兩造均獲得利益，
    如僅由敗訴之被告負擔，本院認為顯失公平，爰依兩造獲得
    之利益及就系爭土地應有部分之比例，判決訴訟費用之負擔
    如主文第2項所示。
五、訴訟費用負擔之依據：民事訴訟法第78條、第80條之1。　
中　　華　　民　　國　　111 　年　　 1 　 月　　5　　日
                  新市簡易庭   法   官　廖建瑋
以上正本係照原本作成。
如不服本判決，應於送達後20日內，向本院提出上訴狀並表明上
訴理由（須附繕本），如於本判決宣示後送達前提起上訴者，應
於判決送達後20日內補提上訴理由書（須附繕本）。　
中　　華　　民　　國　　111 　年　　 1 　 月　　5　　日
                                書記官  鄭梅君
附表：
編號 共有人 應有部分比例 1 林宸緯 2分之1 2 蔡文斌 2分之1